---
title: "Creando vectores y dataframes"
author: "Maestría en Ciencia de Datos"
date: "2024"
output:
  html_document: default
---

```{r setup, include=FALSE}
knitr::opts_chunk$set(echo = TRUE)
```

## Creación de vectores

### 1. Crear un Vector Numérico

```{r cars}
# Crear un vector numérico
vector_numerico <- c(1, 2, 3, 4, 5)
print(vector_numerico)
```

### 2. Crear un Vector de Caracteres

```{r pressure, echo=FALSE}
# Crear un vector de caracteres
vector_caracteres <- c("manzana", "banana", "cereza", "4", "76", 'licuadora')
print(vector_caracteres)
```

### 3. Crear un Vector Lógico

```{r}
# Crear un vector lógico
vector_logico <- c(TRUE, FALSE, TRUE, FALSE)
print(vector_logico)

print(5==6)
print(15^2 == 3*5^2)
print(15^2 == (3^2)*(5^2))

```

### 4. Crear un Vector de Secuencia Numérica

```{r}
# Crear un vector con una secuencia de números
vector_secuencia <- seq(0, 10, 0.01)
print(vector_secuencia)

# Otra forma, utilizando el operador de secuencia ":" --> Solo para números enteros
vector_secuencia_simple <- 1:10
print(vector_secuencia_simple)

```

### 5. Repetir Elementos para Formar un Vector

```{r}
# Crear un vector repitiendo elementos
vector_repetido <- rep(1, times = 50)
print(vector_repetido)

vector_anidado <- rep(1:20, times = 10)
print(vector_anidado)

vector_anidado_texto <- rep(c('a', 'e', 'i', 'o', 'u'), times = 5)
print(vector_anidado_texto)

```

## Operaciones con vectores

### Operaciones Aritméticas

```{r}
# Crear dos vectores numéricos
vector_a <- c(1, 2, 3, 4, 5)
vector_b <- c(5, 4, 3, 2, 1)

```


#### Suma
```{r}
suma <- vector_a + vector_b
print(suma)

```

#### Resta
```{r}
resta <- vector_a - vector_b
print(resta)

```

#### Multiplicación
```{r}
multiplicacion <- vector_a * vector_b
print(multiplicacion)

```

#### División
```{r}
division <- vector_a / vector_b
print(division)

```


### Operaciones Lógicas

```{r}
# Crear vectores lógicos
vector_logico1 <- c(TRUE, FALSE, TRUE)
vector_logico2 <- c(FALSE, FALSE, TRUE)

```

#### AND
```{r}
and_logico <- vector_logico1 & vector_logico2
print(and_logico)

```

#### OR
```{r}
or_logico <- vector_logico1 | vector_logico2
print(or_logico)

```

#### Negación
```{r}
negacion <- !vector_logico1
print(negacion)

```


### Funciones específicas de vectores

#### Longitud
```{r}
longitud <- length(vector_a)
print(longitud)

```


#### Suma de elementos
```{r}
suma_elementos <- sum(vector_a)
print(suma_elementos)

```

#### Media aritmética
```{r}
media <- mean(vector_a)
print(media)

```

#### Máximo y mínimo valor
```{r}
maximo <- max(vector_a)
minimo <- min(vector_a)
print(maximo)
print(minimo)

```

