---
title: "Listas"
author: "Maestría en Ciencia de Datos"
date: "2024"
output: html_document
---

```{r setup, include=FALSE}
knitr::opts_chunk$set(echo = TRUE)
```

## Listas

### Creación de una lista: 
Puedes crear una lista utilizando la función list(). 

```{r}
mi_lista <- list(nombre = "Ana", edades_hijos = c(23, 15, 17), es_estudiante = TRUE)
print(mi_lista)
```
Aquí, mi_lista contiene un string ("Ana"), un vector de números (c(23, 45, 67)) y un valor booleano (TRUE).

### Acceso a los elementos de la lista: 
Puedes acceder a los elementos de la lista utilizando los índices o los nombres de los elementos. Por ejemplo:

```{r}
# Acceso por índice
mi_lista[[1]] # Devuelve "Ana"
# Acceso por nombre
mi_lista$nombre # También devuelve "Ana"

```


```{r}
# Acceso por índice
mi_lista[[2]] #
# Acceso por nombre
mi_lista$es_estudiante # 

```


### Modificar una lista: 
Puedes modificar los elementos de la lista o agregar nuevos elementos. Por ejemplo:
```{r}
mi_lista$nombre <- "Carlos"


# Añadir un nuevo elemento
mi_lista$color_favorito <- "Azul"


mi_lista$propiedades <- c("Departamento", "2 autos", "Terreno agrícola")

print(mi_lista)
```


### Longitud de una lista: 
Puedes usar length() para obtener la cantidad de elementos en una lista.

```{r}
length(mi_lista)

```


### Iterar sobre una lista: 
Puedes usar un bucle como for para iterar sobre los elementos de una lista.

```{r}
for (elemento in mi_lista) {
  print(elemento)
}
```

```{r}
nueva_lista <- list(costa = c(200, 80, 20, 90, 180), sierra = c(50, 45, 120, 90), selva = c(25, 80, 120, 85, 160, 45))
for (elemento in nueva_lista) {
  print(mean(elemento))
}
```
## Listas anidadas
También se pueden añadir listas como elementos de una lista mayor.

### Crear una lista vacía: Primero, empezamos con una lista vacía.

```{r}
mi_lista <- list()

```

### Añadir elementos a la lista: 
Luego, añadimos elementos a la lista. Los elementos pueden ser de cualquier tipo, como números, cadenas, vectores, etc.

```{r}
# Añadir un número
mi_lista$numero <- 42

# Añadir una cadena
mi_lista$nombre <- "Pedro"

# Añadir un vector
mi_lista$colores <- c("rojo", "verde", "azul")

# Añadir una matriz
mi_lista$matriz <- matrix(1:9, nrow = 3)

print(mi_lista)
```


### Añadir un elemento de lista dentro de una lista: 
También puedes añadir una lista como un elemento dentro de otra lista.

```{r}
# Añadir una sublista
mi_lista$sub_lista <- list(a = 1, b = c(1, 2, 3, 4, 5), c = 4)

```


### Ver la lista completa
Después de añadir los elementos, puedes ver la estructura completa de la lista.
```{r}
print(mi_lista)

```

